# 请教陈老师收入确认问题

提问人：wly888888 时间：2018-04-25 13:19:32
请教陈老师收入确认问题。公司产品需安装验收，并以客户出具的验收报告确认收入，合同约定验收合格后支付95%货款，两年后无缺陷责任支付5%尾款，同时合同在“风险承担”部分也约定全部价款支付完毕后，标的物所有权归客户。目前已验收合格并得到验收报告，但只收到60%货款，且根据历史经验不会出现缺陷责任。请问此情况是否在取得验收报告时确认100%收入？还是在取得全部价款或95%价款时确认收入？谢谢陈老师

回答人：chenyiwei
这个问题在最早的《计学撮要 2011 》中提到过：
四、销售合同中包含的质保金条款及其对收入确认的影响 根据《企业会计准则第 14 号——收入》的规定，销售商品收入应满足的基本前提之一是“相关的经济利益很可能流入企业”。《企业会计准则讲解 2010 》对该条标准作出了以下进一步解释： 相关的经济利益很可能流入企业，是指销售商品价款收回的可能性大于不能收回的可能性，即销售商品价款收回的可能性超过 50 ％。企业在确定销售商品价款收回的可能性时，应当结合以前和买方交往的直接经验、政府有关政策、其他方面取得信息等因素进行分析。企业销售的商品符合合同或协议要求，巳将账单交付买方，买方承诺付款，通常表明满足本确认条件（相关的经济利益很可能流入企业）。如果企业根据以前与买方交往的直接经验判断买方信誉较差，或销售时得知买方在另一项交易中发生了巨额亏损，资金周转十分困难，或在出口商品时不能肯定进口企业所在国政府是否允许将款项汇出等，就可能会出现与销售商品相关的经济利益不能流入企业的情况，不应确认收入。如果企业判断销售商品收入满足确认条件确认了一笔应收债权，以后由于购货方资金周转困难无法收回该债权时，不应调整原确认的收入，而应对该债权计提坏账准备、确认坏账损失。 在实务中，很多大型设备的供货合同、系统集成合同等约定价款分期支付的合同都会约定质保金条款，即在合同约定的交付货物、安装调试等卖方义务已经实质性履行完毕之后，进行初步验收，如初步验收合格，买方应支付绝大部分的合同价款，但仍然保留一小部分（例如5%或10%等）作为质保金，在合同标的物在买方处正常运行一段时间（通常该期间即为合同约定的质保期）后进行最终验收，只有在通过最终验收后，这部分质保金才能向买方收取。如果在质保期内标的物出现质量问题，则相关修理、替换等补救支出首先从质保金中抵付，也就是说质保金实质上是对卖方履行合同约定的质量保证责任的担保。 对于这部分质保金何时确认收入的问题，需要综合考虑合同的约定条款、标的物的性质、买方的信用风险等多项因素，结合专业判断，分析相关经济利益是否“很可能流入企业”。 本部分以下的讨论假定销售商品收入的其他确认条件在通过初步验收的时点均已满足，即假定在通过初步验收时：（ 1 ）卖方已将标的物所有权上的主要风险和报酬转移给买方；
（ 2 ）标的物已经处于买方的控制和使用中，卖方既没有保留通常与所有权相联系的继续管理权，也没有对已售出的标的物实施有效控制；（ 3 ）收入金额（包括质保金）可以可靠计量；（ 4 ）相关的已发生或将发生的成本能够可靠地计量。在此基础上探讨卖方能否在初步验收通过的时点将质保金部分确认为收入。 1 、相关合同条款的约定。对此主要考虑的问题是： （ 1 ）合同条款对卖方在质保期内的质量保证责任范围的约定，即合同约定的卖方在质保期内的质量保证责任是否超出了法律法规规定或者行业惯例所确定的通常范围。如果超出了通常范围，可能表明超出部分是一项单独的劳务，部分合同价款需递延到质保期内提供该等服务时确认为收入；
如果没有超出，则卖方所保留的仅仅是所有权上的次要风险，一般不影响收入的确认。 （ 2 ）合同条款对质保金收取条件的约定，即除了通过最终验收以外，是否还可能设置其他附加条件，而这些附加条件是否满足并不在卖方的可控范围之内，且在通过初步验收的时点，卖方无法合理估计满足这些附加条件的可能性，或者预计将难以满足这些附加条件。另外，如果存在附加条件的，我们还应关注这些附加条件是否可能影响到标的物所有权上的主要风险和报酬的转移情况。 2 、标的物的性质。这主要是考虑标的物的性质对质保期内实际承担质量保证责任的可能性，以及可能涉及的支出金额的影响。例如，如果标的物是一项成熟产品，卖方根据过去经验，预计在质保期内出现质量问题的可能性较小，并且即使出现质量问题，所需花费的修理、替换等补救支出金额也不重大，则由于质保期内出现质量问题导致质保金最终无法收取的可能性就比较小，相应地，与质保金相关的经济利益流入卖方的可能性就较大。反之，如果标的物是一项新产品，或者由于其本身的特性不稳定，难以对质保期内出现质量问题的可能性，以及出现质量问题时需要发生的补救支出作出合理估计的，则表明与质保金相关的经济利益流入卖方尚存在较大的不确定性。 3 、对买方信用风险的估计。这主要是考虑买方是否有意愿、有能力支付质保金。例如，根据与该买方过去的交易经验，卖方认为买方是否诚信（例如无故拖延或者拒绝进行最终验收，或者在最终验收通过后仍然不支付质保金）；根据买方目前的财务状况和现金流量状况，分析买方是否很可能在约定的质保期满时陷入财务困境，无力支付尾款；等等。或者，尽管合同中有关于质保金的约定，卖方是否可能考虑到与买方的长期战略合作关系、双方所处的相对市场地位、买方对卖方的生存和发展而言的重要性等因素而豁免质保金。 如果在综合考虑和分析上述因素后，认为在通过初步验收的时点即可把质保金确认为收入的，对于由这部分质保金形成的应收账款，还需要注意以下问题： 1 、资金时间价值问题。如果质保期长达数年，且质保金比例较高、金额较大的，则质保金折现对卖方财务报表整体而言可能产生重大影响。
参照《企业会计准则第 14 号——收入》第五条关于“合同或协议价款的收取采用递延方式，实质上具有融资性质的，应当按照应收的合同或协议价款的公允价值确定销售商品收入金额。应收的合同或协议价款与其公允价值之间的差额，应当在合同或协议期间内采用实际利率法进行摊销，计入当期损益”的规定，应将质保金采用适当的利率折现，以现值确认收入，并在质保期内，对该笔应收款项按照摊余成本进行后续计量。 2 、报表列报问题。根据《企业会计准则第 30 号——财务报表列报》第十三条规定，预计在一个正常营业周期中变现、出售或耗用的资产应当归类为流动资产。而《〈企业会计准则第 30 号——财务报表列报〉应用指南》中指出：“本准则判断流动资产、流动负债所指的一个正常营业周期，通常是指企业从购买用于加工的资产起至实现现金或现金等价物的期间”。因此，这部分由质保金所形成的应收账款的收款期限虽然可能长达数年，但这是企业在正常生产经营活动中形成的，并将在一个正常营业周期内收回，所以在资产负债表上仍应列报为流动资产。 但是，根据《中国注册会计师审计准则第 1324 号——持续经营》规定，在评价企业的持续经营能力时，主要考虑的是短期（资产负债表日后 12 个月内）偿债能力。从这个角度讲，将在一年后到期的应收质保金虽然列报为流动资产，但不能在一年内变现，故不能计入企业的流动资金。相应地，在计算企业的流动资金缺口时，应当把将于一年后到期的应收质保金从流动资产中剔除，以反映企业真实的资金缺口状况和偿债能力。如果一年后到期的应收质保金余额较大的，我们可以提请公司根据《企业会计准则第 37 号——金融工具列报》的相关要求，在财务报表附注的“金融工具及其风险分析”部分中披露金融资产、金融负债按剩余到期期限的分析表，以充分揭示相关的流动性风险。 3 、坏账准备计提的特殊考虑。目前实务中对应收款项的账龄分析，绝大多数情况是以发生日（开具日）为基础的，因此可能存在部分质保金账龄很长但并未逾期的情况。在装备制造、系统集成等行业的企业的应收账款中，此类长账龄质保金往往占据较高比重。这部分质保金的信用风险特征与同样账龄的已逾期应收款项相比存在实质性的区别，因此在评价可回收性时应当分开考虑，不能纳入同一个信用风险组合。由此可能导致长账龄应收款项的坏账准备计提比例总体上较低，可能导致监管机构和其他财务信息使用者产生坏账准备计提是否充分的疑虑，对此应注意提请公司从应收款项余额的产生原因和构成情况、质保期长度和质保金收取的相关合同条款、逾期和其他违约的发生情况、历史上的坏账损失实际发生情况等角度作出充分、适当的披露和解释。

提问人：MPACC10 时间：2018-09-14 16:18:43
请教陈老师： 新收入准则下：质保金的是否无需考虑重大融资成分 理由：合同承诺的对价金额与现销价格之间的差额是由于向客户或企业提供融资利益以外的其他原因所导致的，且这一差额与产生该差额的原因是相称的。例如，合同 约定的支付条款是为了向企业或客户提供保护，以防止另一方未能依照合同充分履行其部分或全部义务。

回答人：chenyiwei
如果本身是分期收款销售，则质保金也一并考虑重大融资成分；本身不是分期收款销售的（除质保金外，其它合同价款在一段较短时间内付清），则质保金不单独考虑重大融资成分。还是要从合同整体考虑。

提问人：xuancaojisi 时间：2019-01-26 18:34:50
@chenyiwei 陈老师，就您的解答，请教相关的两个问题：①如大型设备的销售合同明确规定，所有权归属在货到验收（数量、外观等初验）合格后转移至买方，毁损、灭失风险归买方承担，但同时合同约定了安装和调试服务，由卖方负责或有卖方负责指导，由于是大型专用设备，安装和调试是非常重要的环节，且是付款结算的一个重要节点，但部分合同约定的安装和调试时限较长，如在货到验收后 3 个月内，则此时应该在货到验收时确认收入，还是安装调试验收后确认收入？②质保期限一般为运行开始后 12 个月或货到后18 个月，以上述两个期限中先到为准，且一般押金为销售额的10%，这种金额是否定义为重大，且考虑折现的影响？

回答人：chenyiwei
1 、一般应在安装调试完成后确认收入。 2 、这一般是行业惯例，不属于新准则下定义的重大融资成分，可以不考虑折现因素。